【裁判字號】    96,上,34
【裁判日期】    970902
【裁判案由】    分割共有物
【裁判全文】
臺灣高等法院高雄分院民事判決            96年度上字第34號
上  訴  人  壬○○(楊三即楊允三之承受訴訟人)
上  訴  人  甲○○
視為上訴人  乙○○
視為上訴人  丙○○
上三人共同
訴訟代理人  林維毅律師
複代理人    劉思龍律師
視為上訴人  己○○
視為上訴人  丁○○
視為上訴人  戊○○
視為上訴人  庚○○
被上訴人    辛○○○
訴訟代理人  孔福平律師
上列當事人間請求分割共有物事件，上訴人對於民國95年11月22
日臺灣屏東地方法院94年度訴字第167 號第一審判決提起上訴，
本院於97年8 月19日言詞辯論終結，判決如下：
    主      文
原判決關於分割方案及補償方案部分，暨訴訟費用之裁判，均廢
棄。
兩造共有坐落屏東縣佳冬鄉○○段1196地號土地，分割方法如下
：如附圖所示編號1196部分，面積一０二點五四平方公尺，分歸
視為上訴人丁○○、戊○○、庚○○公同共有；編號1196－Ａ2
部分，面積一０二點五四平方公尺，分歸視為上訴人己○○取得
；編號1196－Ａ3 部分，面積一０二點五四平方公尺，分歸被上
訴人辛○○○取得；編號1196－Ａ4 部分，面積六一點五三平方
公尺，分歸視為上訴人丙○○取得；編號1196－Ａ5 部分，面積
六一點五三平方公尺，分歸視為上訴人乙○○取得。編號1196－
Ａ6 部分，面積一八四點五九平方公尺，分歸上訴人甲○○取得
。編號1196－Ａ7 部分，面積三０七點六四平方公尺，分歸上訴
人壬○○取得。
兩造相互補償金額如附表所示。
第一、二審訴訟費用由上訴人壬○○負擔三分之一，上訴人甲○
○負擔五分之一，視為上訴人己○○負擔九分之一，丙○○、乙
○○各負擔六十分之四，丁○○、戊○○、庚○○應連帶負擔九
分之一，被上訴人負擔九分之一。
    事實及理由
一、按分割共有物之訴為必要共同訴訟，其訴訟標的對於各共有
    人必須合一確定，本件雖僅上訴人楊三即楊允三、甲○○
    提起上訴，但其在原審同造之其餘被告，仍應予列為視同上
    訴人。再本件上訴人楊三即楊允三於本院審理中死亡，業
    據其繼承人壬○○具狀聲明承受訴訟，有其戶籍謄本可稽（
    見本院卷(一)第226 頁），核無不合，應予准許。又視為上訴
    人戊○○、庚○○等2 人未於言詞辯論期日到場，核無民事
    訴訟法第386 條各款所列情形，爰依被上訴人聲請，由其一
    造辯論而為判決。
二、被上訴人主張：坐落屏東縣佳冬鄉○○段1196地號、地目建
    、面積922.91平方公尺（下稱系爭土地），係兩造所共有，
    被上訴人應有部分為9 分之1 ，上訴人壬○○即楊三之承
    受訴訟人應有部分為3 分之1 ，視為上訴人己○○應有部分
    為9 分之1 ，視為上訴人丁○○、戊○○、庚○○之被繼承
    人陳阿錫（76年3 月13日死亡）應有部分為9 分之1 ，上訴
    人甲○○應有部分為5 分之1 ，視為上訴人丙○○、乙○○
    應有部分各為60分之4 。按本件共有物並無因物之使用目的
    有不能分割之情形，亦未訂有不分割之期限，茲因無法協議
    分割，為土地經濟效益，及確定符合各人應有部分，爰依民
    法第823 條、第824 條之規定請求裁判分割如原判決附圖(二)
    所示之分割方案，如因此分得面積超過應有部分願以金錢補
    償等語。又共有人陳阿錫業於76年3 月13日死亡，其繼承人
    為丁○○、戊○○、庚○○等3 人，自應先命渠等辦理繼承
    登記，以利分割等情。原審為：(一)命視為上訴人丁○○、戊
    ○○、庚○○應就其被繼承人陳阿錫所遺系爭土地應有部分
    9 分之1 辦理繼承登記；(二)如原判決主文第一項之分割方法
    之判決（即如原判決附圖(一)所示之分割方案）。其於本院陳
    明對於分割方案及補償方法與上訴人甲○○主張相同。其答
    辯聲明：上訴駁回。
三、上訴人（及視為上訴人）則以：
（一）上訴人甲○○部分：同意如附圖即枋寮地政事務所96年7
      月30日土地複丈成果圖所示之分割方案，補償額應區○○
      路部分與不臨路部分之面積分別計算較為合理，同意採用
      鑑定報告方式一之補償方式等語。其對原判決分割及補償
      方案提起上訴，聲明：(一)原判決關於分割方案及價金補償
      部分廢棄。(二)另為適法判決。(三)第一、二審訴訟費用由兩
      造按應有部分比例負擔。
（二）上訴人壬○○部分：同意如附圖所示之分割方案及如鑑定
      報告方式一之補償方式，等語。其對原判決分割及補償方
      案提起上訴，聲明：(一)原判決關於分割方法暨價金補償部
      分廢棄。(二)上開廢棄部分，請另為適法之判決。(三)第一、
      二審訴訟費用由兩造按應有部分比例負擔。
（三）視為上訴人己○○部分：系爭土地原係由伊父陳阿銅、叔
      父陳阿錫、陳阿鐵，及2 位姑姑陳蘭仔（適楊）、陳綢仔
      （適王）合資購買，因陳阿銅、陳阿錫、陳阿鐵3 人出資
      較多，乃由其3 人分得東面臨中山路的位置，各佔總面積
      9 分之1 ；出資次多的王姓姑丈分在西面臨中心路的位置
      ，面積3 分之1 ；出資較少的楊姓姑丈則分到中間3 分之
      1 。上訴人楊三（按由壬○○繼承）與被上訴人辛○○
      ○為夫妻關係，被上訴人自陳阿鐵處購得其持分後，其家
      先後於系爭土地上占有土地興建房屋，又阻撓王家蓋屋，
      今竟變本加厲，要求陳、王兩家退讓使其分得土地方正以
      便蓋屋，導致親戚反目成仇。系爭土地向依先人作主之約
      定使用，歷經多代並無紛爭，伊及視為上訴人丁○○均在
      系爭土地上有店面出租賴以維生，堅決反對拆屋，主張應
      依現狀分割，且因先人購地時出資即有不同，應無補償問
      題。原則上同意如附圖所示之分割方案，但鑑價補償不公
      平等語。
（四）視為上訴人丁○○部分：同意如附圖所示之分割方案，伊
      與戊○○、庚○○繼承部分願保持共有，但鑑定報告之估
      價並不合理，民國73年中山路拓寬後，伊使用的土地只有
      6 坪，卻繳交2,000 多元的稅金，伊之經濟困難，無法支
      付鑑價後的補償金額等語。
（五）視為上訴人丙○○、乙○○部分：同意如附圖所示之分割
      方案，及依鑑定報告方式一補償等語。
（六）視為上訴人戊○○、庚○○部分：未提出書狀作何聲明或
      陳述。
四、按共有人得隨時請求分割共有物，但因物之使用目的不能分
    割或契約定有不可分割之期限者，不在此限；又共有物之分
    割，依共有人協議之方法行之，分割之方法不能協議者，法
    院得依任何共有人之聲請，以原物分配於各共有人，分別為
    民法第823 條第1 項、第824 條第1 項、第2 項第1 款所明
    定。查被上訴人主張兩造共有之系爭土地，辛○○○應有部
    分為9 分之1 ，壬○○（楊三之承受訴訟人）應有部分為
    3 分之1 ，己○○應有部分為9 分之1 ，丁○○、戊○○、
    庚○○之被繼承人陳阿錫應有部分為9 分之1 ，甲○○應有
    部分為5 分之1 ，丙○○、乙○○應有部分各為60分之4。
    兩造間就系爭土地並無不分割之約定，復無法達成分割協議
    ，又系爭土地地目為建，依其使用目的並非不能分割等情，
    業據提出系爭土地登記謄本1 件為證，並兩造所不爭執，則
    被上訴人請求裁判分割系爭土地，洵屬有據，應予准許。
五、次按，共有物分割之方法，法院斟酌各共有人之利害關係及
    共有物之性質價格等，本有自由裁量之權（69年4 月15 日
    最高法院69年度第8 次民庭決議）。又共有人因共有物分割
    之方法不能協議決定，而提起請求分割共有物之訴，應由法
    院依民法第824 條命為適當之分配，不受任何共有人主張之
    拘束；分割共有物時，法院應參酌當事人之聲明、共有物之
    性質、經濟效用及全體共有人利益等公平決之（參照最高法
    院49年台上字第2569號、55年台上字第1982號判例意旨）。
    查，系爭土地之使用現況為：如原判決附圖(三)（即94年6 月
    30日複丈成果圖）所示1196-A1 部分為乙○○、丙○○共有
    之一層樓鋼筋混泥土、1196-A2 部分為空地、1196-A3 、A4
    、A5部分為甲○○所有之磚造瓦房、鐵皮屋、1196-A6 、A7
    、A8、A9、A10 、A13 部分為辛○○○與楊三所有之磚造
    瓦房、磚造鐵皮、鋼筋混泥土及鐵棚、1196部分為空地、11
    96- A11 部分為己○○所有之一層樓鋼筋混凝土、1196-A12
    為陳阿錫所有之一層樓鋼筋混凝土，系爭土地東面面臨20米
    寬的中山路、西面面臨中心路等情，有原審勘驗筆錄及屏東
    縣枋寮地政事務所上開土地複丈成果圖可稽（見原審卷(一)第
    79～82、93頁），並有被上訴人提出之照片可證（見原審卷
    (一)第15～19頁）。而兩造對於依土地現狀為原物分割均不爭
    執，經斟酌系爭土地之使用現況，辛○○○與楊三為夫妻
    關係，而楊三部分為其子壬○○繼承，其餘各共有人亦均
    同意如附圖所示之分割方案，如此亦符系爭土地使用上的經
    濟效益，認以如附圖所示之分割方案為適當。
六、又共有物之原物分割，依民法第825 條規定觀之，係各共有
    人就存在於共有物全部之應有部分互相移轉，使各共有人取
    得各自分得部分之單獨所有權。故原物分割而應以金錢為補
    償者，倘分得價值較高及分得價值較低之共有人均為多數時
    ，該每一分得價值較高之共有人即應就其補償金額對於分得
    價值較低之共有人全體為補償，並依各該短少部分之比例，
    定其給付金額，方符共有物原物分割為共有物應有部分互相
    移轉之本旨（參照最高法院57年台上字第2117號判例及85年
    台上字第2676號判例意旨）。查，依附圖所示方案分割結果
    ，兩造分得之面積固各符合其等之所有權應有部分面積，惟
    各分得土地之位置、地形狀況、鄰路情形等情形，致使各該
    土地價值有所差異，依前開判例意旨，自應就其價值予以斟
    酌並定互為補償之方法。查系爭土地東邊臨屏東縣佳冬鄉○
    ○路，分得該部分土地之價值自屬最高，系爭土地西邊面臨
    中心路，繁榮程度稍遜於前者，分得該部分土地之價值自亦
    次之，是決定本件各共有人分得土地之價值，顯然不能單以
    面積為準，而應兼顧其坐落之位置。本件經囑託上詣不動產
    估價師聯合事務所，依附圖之分割方案（即枋寮地政事務所
    96年7 月30日土地複丈成果圖所示），鑑定各共有人就其各
    自分得土地部分應互相補償之金額，該公司鑑定結果，係按
    補償金額及補償比例分列為方式一及方式二，有該鑑定報告
    可憑（外放），並為上訴人甲○○、壬○○、丙○○、乙○
    ○及被上訴人辛○○○等多數共有人所不爭執。查上訴人甲
    ○○、壬○○、丙○○、乙○○及被上訴人辛○○○等人雖
    主張以上開方式一為補償方法，但共有物分割之補償應以對
    各共有人互相補償方式為之，不得單獨對一共有人為之，是
    方式一之補償方法即與共有物分割之補償原則有違，尚非適
    當之方案，自應以方式二之方案較為公允。惟斟酌目前經濟
    景氣普遍低迷並非甚佳，房地產交易狀況亦非活絡，各共有
    人分別在系爭土地上居住使用已有相當長時期，一向安定平
    和，倘僅因土地分割即需令其負擔相當高額之補償金額，實
    甚沉重，未免過苛，衡之上情，本院認以鑑定補償金額之三
    分之一計算各共有人應負擔之互相補償金額如附表所示（元
    以下四捨五入），以利各共有人，較屬允當。至丁○○、己
    ○○等人雖以鑑定價格不合理云云置辯，但查，依卷附系爭
    土地與其四鄰土地之每平方公尺公告現值而觀，系爭土地為
    新台幣（以下同）10,279元、1198地號（面臨中山路）為13
    ,000 元 、1199地號（系爭土地南側）為8,800 元、1192地
    號（面臨中山路，在系爭土地北側）為11,276元、1170地號
    （在編號A4北側）為8,80 0元（見本院卷第65～70頁），與
    鑑定報告所鑑估之各分得土之單位地價大致相當（見鑑定報
    告第13頁），難認有何不合理之處，所辯尚無可取。另己○
    ○以系爭土地向依先人作主之約定使用，因先人購地時出資
    即有不同，應無補償問題云云，然所稱情形並非兩造間之分
    管約定，自不能以之作為分割之方案，此項抗辯亦無可採。
七、綜上所述，被上訴人本於共有物分割之法律關係，請求為原
    物分割並依附圖及附表為分割方案與補償方案，為有理由，
    應予准許。原審就分割方法及以鑑定補償價格予以減半之補
    償方案，尚有未洽。上訴意旨就此部分指摘原判決不當，求
    予廢棄改判，為有理由。
八、據上論結，本件上訴為有理由，依民事訴訟法第463 條、第
    385 條第1 項前段、第450 條、第79條，判決如主文。
中    華    民    國    97    年    9     月    2     日
                            民事第一庭
                                審判長法官  黃金石
                                法      官  謝肅珍
                                法      官  林健彥
以上正本證明與原本無異。
如對本判決上訴，須於判決送達後20日內向本院提出上訴狀，其
未表明上訴理由者，應於上訴後20日內向本院提出上訴理由書（
均須按他造當事人之人數附繕本）。上訴時應提出委任律師或具
有律師資格之人之委任狀，並依附註條文規定辦理。
中    華    民    國    97    年    9     月    2     日
                                書  記  官  魏文常
附註：
民事訴訟法第466 條之1 ：
對於第二審判決上訴，上訴人應委任律師為訴訟代理人，但上訴
人或其法定代理人具有律師資格者，不在此限。
上訴人之配偶、三親等內之血親、二親等內之姻親，或上訴人為
法人、中央或地方機關時，其所屬專任人員具有律師資格並經法
院認適當者，亦得為第三審訴訟代理人。
第1 項但書及第2 項情形，應於提起上訴或委任時釋明之。


司法院資訊處製作；財團法人民間司法改革基金會備份。
